臺灣高等法院民事判決
108年度上字第834號
上  訴  人  明暘開發資產管理股份有限公司

法定代理人  歐大墭  
            歐文正  
            鄭凱晉  
訴訟代理人  廖修譽律師
被上訴人    徐曉華  
訴訟代理人  金鑫律師        

上列當事人間請求清償債務事件，上訴人對於中華民國108年6月
4日臺灣新北地方法院107年度訴字第1513號第一審判決提起上訴
，本院於109年3月3日言詞辯論終結，判決如下：
    主      文
上訴駁回。
第二審訴訟費用由上訴人負擔。
    事實及理由
壹、程序方面
    上訴人之法定代理人原為郭國俊，於民國108年7月30日變更
    為歐大墭（見本院卷第109頁公司變更登記表），嗣上訴人
    於同年10月18日解散（見本院卷第199至203頁），因章程並
    無特別規定且股東會亦未另選清算人，應以全體董事即歐大
    墭、歐文正及鄭凱晉為清算人（公司法第322條第1項規定參
    照），已據歐大墭、歐文正及鄭凱晉於109年3月3日提出書
    狀聲明承受訴訟（見本院卷第197頁），核無不合，應予准
    許。 
貳、實體方面
一、被上訴人主張：訴外人趙耀文以其所有坐落新北市○○區○○段
    000地號土地（下稱640地號）與上訴人合建「巴黎皇宮」房
    屋（下稱巴黎皇宮建案），上訴人於102年12月13日與訴外
    人周永清（已更名周昆漢）共同出具同意書（下稱系爭同意
    書），就巴黎皇宮建案同意支付趙耀文及伊合計新臺幣（下
    同）600萬元，該600萬元於扣除支付予趙耀文之費用後，餘
    額全數歸伊，並應於巴黎皇宮建案完成建物保存登記後10日
    內支付。因上訴人已與趙耀文簽定協議書，約由上訴人補償
    趙耀文土地增值稅220萬元，是扣除前開金額後，上訴人依
    系爭同意書應給付伊之金額即為380萬元。巴黎皇宮建案已
    於105年10月21日完成建物保存登記，上訴人迄未依約給付
    伊前開款項，爰依系爭同意書約定，請求上訴人給付380萬
    元，並自107年6月23日（即原審民事準備狀繕本送達翌日）
    起加計法定遲延利息。
二、上訴人則以：系爭同意書之債務人係周永清並非伊，系爭同
    意書內容均為周永清所書寫，伊於系爭同意書上蓋章，係屬
    見證性質，僅同意將來配合周永清，於給付周永清就巴黎皇
    宮建案可分配之利潤中「代扣支付」此筆酬金予被上訴人，
    此為被上訴人所明知。又伊雖於系爭同意書表明願意代付之
    旨，原係預估於結算後周永清尚有可領取餘額，然嗣經伊計
    算結果，周永清及其母周盧雙美尚積欠伊4億8,143萬9,418
    元（含本件代扣金），與伊在系爭同意書簽名時之情事顯有
    變更，故依民法第227條之2規定，自得免除伊依系爭同意書
    代為支付之責任。又縱認伊應與周永清共同負擔系爭同意書
    債務，惟依民法第271條規定，伊所需負擔金額亦僅為190萬
    元等語，資為抗辯。
三、被上訴人於原審聲明：㈠上訴人應給付被上訴人380萬元，及
    自107年6月23日（即107年5月11日民事準備書狀繕本送達翌
    日）起至清償日止，按年息5％計算之利息；㈡願供擔保，請
    准宣告假執行。原審為上訴人敗訴之判決，上訴人不服提起
    上訴，其上訴聲明為：㈠原判決廢棄。㈡被上訴人第一審之訴
    及假執行之聲請均駁回。被上訴人答辯聲明：上訴駁回。
四、兩造不爭執之事實（見原審卷第418至419頁、第434頁）：
  ㈠上訴人於96年5月2日與趙耀文等地主簽立合建契約，趙耀文
　　以其所有640地號與上訴人合建巴黎皇宮建案，並由當時擔
　　任上訴人總經理之周永清代理簽約，依合建契約第9條第1項
　　約定土地增值稅於移轉登記前由土地所有權人負擔。
  ㈡上訴人於98年就巴黎皇宮建案申請之建築執照遭行政法院判
　　決撤銷，致合建案停工，為再辦理申請建照及符合銀行之要
　　求，需要各地主配合簽立「信託事務指示函」。
  ㈢被上訴人於101年5月10日受趙耀文先生委任處理640地號合
　　建案及其他一切相關事宜。
　㈣上訴人與趙耀文於102年12月13日書立如原審卷第171頁所示
　　內容協議書（下稱102年12月13日協議書）、如原審卷第197
    頁所示信託指示書、第199至203頁所示信託事務指示函（稿
    ）後，周永清書立如原審卷第29頁內容之系爭同意書，並經
    上訴人法定代理人郭國俊閱覽後，同意將上訴人大、小章蓋
    於系爭同意書上，大、小章下方日期章亦為上訴人所蓋。
  ㈤趙耀文於102年12月30日再簽立如原審第69頁內容所示「信
　　託事務指示函（稿）」予被上訴人後，由被上訴人交予上訴
　　人。
  ㈥上訴人與趙耀文於103年3月22日修正102年12月13日協議書約
    定，重新簽訂新協議書（下稱103年3月22日協議書），依該
    重新簽訂之協議書第3條約定，上訴人應補償220萬元予趙耀
    文，上訴人並已依協議如數給付予趙耀文。
  ㈦被上訴人於103年3月28日在系爭同意書下方加註，如土地增
　　值稅有差額時，其同意「由上開周永清支付之餘額內」，最
　　多扣除80萬元補償予上訴人支付土地增值稅差額。　
  ㈧巴黎皇宮建案於105年10月21日完成建物保存登記。 
五、本院之判斷：
　㈠依系爭同意書約定，上訴人有給付380萬元予被上訴人之義務
    ：
　⒈按解釋契約，應於文義上及論理上詳為推求，以探求當事人
    立約時之真意，並通觀契約全文，斟酌訂立契約當時及過去
    之事實、交易上之習慣等其他一切證據資料，本於經驗法則
    及誠信原則，從契約之主要目的及經濟價值作全盤之觀察，
    以為其判斷之基礎，不能徒拘泥字面或截取書據中一二語，
    任意推解致失其真意（最高法院96年度台上字第2631號判決
    意旨參照）。又意思表示解釋之客體，為依表示行為所表示
    於外部之意思，而非其內心之意思。當事人為意思表示時，
    格於表達力之不足及差異，恆須加以闡釋，至其內心之意思
    ，既未形之於外，尚無從加以揣摩。故在解釋有對話人之意
    思表示時，應以在對話人得了解之情事為範圍，表意人所為
    表示行為之言語、文字或舉動，如無特別情事，應以交易上
    應有之意義而為解釋，如以與交易慣行不同之意思為解釋時
    ，限於對話人知其情事或可得而知，否則仍不能逸出交易慣
    行的意義 (最高法院88年度台上字第1671號判決意旨參照）
    。　
　⒉查系爭同意書全文內容係記載：「茲就巴黎皇宮案，本人等
    同意以新台幣陸佰萬元正支付趙耀文及徐曉華代書，扣除趙
    耀文後費用後，餘額歸徐曉華，於本案保存登記完成後10日
    內支付之。本人同意由明暘開發資產管理（股）代扣支付之
    」等字，觀諸⑴前段同意給付600萬元予趙耀文之主體為「本
    人等」；後段同意代扣支付者則僅為「本人」；及⑵簽訂系
    爭同意書當天上訴人與趙耀文已先簽訂102年12月13日協議
    書（見前揭四、㈣），依該協議第3條約定上訴人有給付「自
    用稅率土增稅」予趙耀文之義務（見原審卷第171頁）；⑶系
    爭同意書為周永清所書寫，經上訴人同意後於其上蓋用大小
    章等（見前揭四、㈣）等情可知，系爭同意書上所載「本人
    」應係書寫者周永清，至前段所稱「本人等」，
　　因系爭同意書所稱應給付之600萬元中，包括上訴人依102年
    12月13日協議書應給付予趙耀文、當時尚未確定之「自用稅
    率土增稅」，是「本人等」所指應係周永清及同在系爭同意
    書上簽章之上訴人。　　
　⒊承上所述，系爭同意書內容包括：⑴周永清、上訴人同意給付
    600萬元予趙耀文及被上訴人；⑵600萬元扣除給付趙耀文之
    費用，周永清同意由上訴人代扣支付予被上訴人等兩部分。
    而如前揭四、㈥所述，上訴人與趙耀文已經由103年3月22日
    協議書之約定變更102年12月13日協議書所約定之內容，最
    終並由上訴人依變更後協議給付220萬元予趙耀文，是通觀
    系爭同意書全文，「扣除（上訴人給付）趙耀文後費用（22
    0萬元）後」，應就「餘額（380萬元）歸徐曉華」部分負給
    付義務者，應即為周永清，周永清並「同意」以上訴人代扣
    支付之方式履行其對被上訴人之380萬元給付義務。又該380
    萬元債務原固為周永清依約對被上訴人應為之給付，然其上
    同時記載由上訴人支付之語句，嗣經上訴人於其上簽章，衡
    諸系爭同意書製作人周永清所稱該內容係為給被上訴人保障
    、取信被上訴人之目的（見本院卷第149頁），及一般交易
    相對人所得理解之意思，義務人於載明其應負支付責任之書
    面，以正式之公司大章、法定代理人小章用印其上，應係就
    該書面所載於己有關部分，為具有一定法律上意義之承諾，
    是上訴人於系爭同意書上簽章，可認係上訴人同意就周永清
    對被上訴人所負債務，依周永清於系爭同意書上所為指示，
    對被上訴人表明願意承擔支付之旨。　　
　⒋按第三人與債權人訂立契約，由該第三人加入為債務人，與
    原債務人就同一債務各負全部給付之責任者，學說上稱為併
    存（重疊）之債務承擔，原債務人並未脫離債務關係（最高
    法院104年度台上字第400號、107年度台上字第2317號判決
    意旨參照）。查系爭同意書並無免除周永清給付之責之文字
    ，周永清亦證稱其仍有給付之責（見本院卷第149頁），是
    上訴人事後於周永清書立予被上訴人之系爭同意書上簽章，
    應係與原債務人周永清就同一380萬元債務對被上訴人各負
    全部給付之責之重疊（併存）債務承擔。查巴黎皇宮建案已
    於105年10月21日完成建物保存登記（見前揭四、㈧），是系
    爭同意書所約定之「於本案保存登記完成後10日內支付之」
    之清償期業已屆至，被上訴人依系爭同意書請求給付380萬
    元，自屬有據。
　⒌又上訴人於系爭同意書上簽章性質上既為併存之債務承擔，
    則被上訴人於103年3月28日在系爭同意書下方加註「同意由
    上開周永清支付餘額」等文字，及被上訴人於原審同時對周
    永清發支付命令請求給付380萬元，於法即無不合。上訴人
    以被上訴人有前開作為，主張被上訴人明知周永清為主債務
    人云云，尚無從據為有利上訴人之認定。又上訴人就該380
    萬元債務既係負併存承擔之責，與一般可分之債之共同債務
    人即屬有別，上訴人引據民法第271條規定，主張其至多僅
    就該債務二分之一即190萬元負給付之責，亦屬無據。又證
    人係指於訴訟中陳述自己經歷具體事實之人，自以曾經歷其
    事之自然人始得充任，查前揭四、㈣流程，係時任上訴人經
    理之廖仁宏將系爭同意書呈報上訴人法定代理人郭國俊認可
    後，由上訴人員工於簽約現場在系爭同意書上用印（見原審
    卷第264至265頁），郭國俊顯非親歷其事之人，亦無從代表
    法人（上訴人）見證其事，是上訴人另辯稱用印之目的僅在
    見證云云，亦屬無稽。　　
　㈡上訴人不得以系爭同意書上所載「代扣支付」之文字，主張
    免責或適用民法第227條之2第1項情事變更原則規定：
　⒈查⑴系爭同意書末句所載「代扣支付」等文字，觀諸同一文書
    僅於前段「『扣』除趙耀文後費用後…」之文句中使用「扣」
    字，是依一般客觀第三人所得理解之文義，所謂「本人同意
    由明暘開發資產管理（股）代扣支付之」等文字，僅係周永
    清指示上訴人自行自總額600萬元計算扣除給付予趙耀文費
    用後，再將餘額支付被上訴人之意。⑵依上訴人主張：當時
    為再申請建照之急迫性，在尚未結算下，無奈先應允將來會
    配合周永清（見本院卷第64頁），佐諸被上訴人所提出之「
    周永清帳目明細表」，已將380萬元列為「代墊及支出款項
    」編號41項（見原審卷第31頁），足徵確係周永清委任上訴
    人，上訴人於應允後出面承擔前開380萬元債務，以達取信
    被上訴人之目的。上訴人得於承擔、墊付後向周永清內部結
    算求償（民法第546條第1、2項參照），並非設有周永清確
    定可獲分配利潤，上訴人始負「代扣支付」380萬元義務之
    條件；⑶即令上訴人內心真意係：僅同意於給付周永清可分
    配之利潤中，「代扣支付」酬金予被上訴人，然此乃上訴人
    內心之意思，既未形之於外，自非被上訴人所得加以揣摩；
    ⑷參以如前揭㈠⒊所述，系爭同意書之主要經濟目的既在保障
    、取信被上訴人，自無可能附加周永清得向上訴人請求分配
    利潤時，上訴人始負給付義務之限制，而令被上訴人能否取
    得酬金陷於不確定之狀態。又上訴人明知被上訴人所期待為
    何，而於系爭同意書上簽章，如許其事後另為其他解釋，亦
    與誠實信用之意思表示解釋原則有違，洵非可取。
　⒉按承擔人因其承擔債務之法律關係所得對抗債務人之事由，
    不得以之對抗債權人。民法第303條第2項定有明文。又按契
    約成立後，情事變更，非當時所得預料，而依其原有效果顯
    失公平者，當事人得聲請法院增、減其給付或變更其他原有
    之效果。亦為同法第227條之2第1項所明定。上訴人以：當
    時係預估與周永清結算尚有受分配可能，然事後結算周永清
    與其母周盧雙美尚積欠上訴人4億8,143萬9,418元云云（見
    本院卷第64頁）等情，主張有情事變更原則之適用。然查上
    訴人所承擔者，係周永清對被上訴人所負酬金給付義務，周
    永清依系爭同意書給付380萬元酬金予被上訴人，被上訴人
    之勞務給付與周永清之酬金對待給付間，並無任何情事變更
    ，揆諸前揭說明，上訴人自不得以其與周永清間委任契約結
    算未如預期係情事變更為由對抗被上訴人。況上訴人亦未舉
    證其於102年12月13日承擔後，至103年3月間給付金額確定
    為380萬元及105年10月31日清償期屆至時，周永清對上訴人
    所負結算債務有何「非當時所得預料」之增加情事，其引據
    民法第227條之2規定，請求減、免其對被上訴人所負債務，
    亦屬無據。
　㈢末按遲延之債務，以支付金錢為標的者，債權人得請求依法
    定利率計算之遲延利息；應付利息之債務，其利率未經約定
    ，亦無法律可據者，週年利率為百分之五；給付無確定期限
    者，債務人於債權人得請求給付時，經其催告而未為給付，
    自受催告時起，負遲延責任。其經債權人起訴而送達訴狀，
    或依督促程序送達支付命令，或為其他相類之行為者，與催
    告有同一之效力，民法第233條第1項前段、第203條、第229
    條第2項分別定有明文。查系爭同意書約定380萬元債務之清
    償期係「本案保存登記完成後10日內」，為屆至之時不確定
    之不確定期限債務，亦屬無確定期限債務。如前揭四、㈧所
    述，巴黎皇宮建案於105年10月21日完成建物保存登記，是
    依系爭同意書約定，上訴人之給付期限於同年月31日屆至，
    被上訴人自同年11月1日起即得請求給付，被上訴人於其後
    之原審準備書狀請求上訴人如數給付（見原審卷第25頁），
    依前揭說明，被上訴人併請求自前開民事準備書狀繕本送達
    翌日即107年6月23日（見原審卷第55、57頁）起加計年息5％
    之法定遲延利息，亦屬有據。　　
六、綜上所述，被上訴人依系爭同意書約定，請求上訴人給付38
    0萬元，及自107年6月23日起，至清償日止，按年息5％計算
    之利息，自屬正當，應予准許。從而原審所為上訴人敗訴之
    判決，所持理由雖與本院未盡相同，惟結論並無二致，仍應
    予維持。上訴論旨指摘原判決不當，求予廢棄改判，為無理
    由，應駁回其上訴。
七、本件事證已臻明確，兩造其餘之攻擊或防禦方法及所用之證
    據，經本院斟酌後，認為均不足以影響本判決之結果，爰不
    逐一論列，附此敘明。
八、據上論結，本件上訴為無理由，依民事訴訟法第449條第2項
    、第78條，判決如主文。
中　　華　　民　　國　 109　　年　　3 　　月　　24　　日
                  民事第二十五庭
                      審判長法  官  謝碧莉
                            法  官  林晏如
                            法  官  王本源
正本係照原本作成。
如不服本判決，應於收受送達後20日內向本院提出上訴書狀，其
未表明上訴理由者，應於提出上訴後20日內向本院補提理由書狀
（均須按他造當事人之人數附繕本）上訴時應提出委任律師或具
有律師資格之人之委任狀；委任有律師資格者，另應附具律師資
格證書及釋明委任人與受任人有民事訴訟法第466條之1第1項但
書或第2項（詳附註）所定關係之釋明文書影本。如委任律師提
起上訴者，應一併繳納上訴審裁判費。
中　　華　　民　　國　　109 　年　　3 　　月　　24　　日

　　　　　　　　　　　　  　書記官  黃麒倫
附註：
民事訴訟法第466條之1（第1項、第2項）：
對於第二審判決上訴，上訴人應委任律師為訴訟代理人。但上訴
人或其法定代理人具有律師資格者，不在此限。
上訴人之配偶、三親等內之血親、二親等內之姻親，或上訴人為
法人、中央或地方機關時，其所屬專任人員具有律師資格並經法
院認為適當者，亦得為第三審訴訟代理人。